臺灣板橋地方法院刑事判決　　　　　　　93年度訴字第2028號
公　訴　人　臺灣板橋地方法院檢察署檢察官
被　　　告　丙○○
　　　　　　　　　　起訴書誤.
選任辯護人　邱創舜律師
上列被告因偽造文書案件，經檢察官提起公訴（93年度偵字第71
56號），本院判決如下：
    主  文
丙○○行使偽造私文書，足以生損害於他人，處有期徒刑陸月，
如易科罰金，以佰元折算壹日。
如附表編號一所示之「營建工程合約書」壹份，沒收。
    事  實
一、緣丙○○（曾因妨害自由案件，於民國〈下同〉87年8 月14
    日，經本院以87年度易字第821 號刑事判決判處拘役70日，
    87年11月25日判決確定，88年1 月20日因易科罰金執行完畢
    －不致使本案犯行構成累犯）因本身不符營造業資格，乃商
    得大佳營造工程有限公司（下簡稱大佳公司，負責人：戊○○）之同意而借用大佳公司之名義與世界開發建設股份有限
    公司（下簡稱世界開發公司）簽訂工程合約書，約定由大佳
    公司承攬臺北市○○○○街63巷11號之「大湖Ａ案新建工程
    」（工程款總計新臺幣1,650 萬元），惟大佳公司實際上僅
    負責墊款賺取利息及抽取利潤。嗣丙○○因本身資力不佳，
    無法正常支付款項予下游包商以施作工程，適強門營造有限
    公司（下簡稱強門公司）有意承接施作，詎丙○○竟基於偽
    造私文書進而加以行使之犯意，明知未得大佳公司之授權，
    仍於92年4 月3 日晚間，在臺北縣新店市○○路104 號6 樓
    之強門公司之會議室內，擅自以大佳公司名義與強門公司簽
    訂營建工程合約書（如附表所示），並於該合約書上持「大
    佳營造工程有限公司」及「戊○○」之印章而加以盜用（該
    等印章原係於85年間，大佳公司與丙○○間因承攬「章水清
    五層新建住宅工程合約」，乃授權丙○○所刻製），而偽造
    表示由大佳公司同意與強門公司簽訂營建工程合約之私文書
    （1 式2 份），且出示強門公司（總經理：乙○）而加以行
    使，足以生損害於大佳公司、戊○○及強門公司。嗣強門公
    司因事與戊○○聯絡，始查知上情（起訴書雖敘及被告涉犯
    刑法第33 9條第1 項之詐欺取財罪嫌，惟業據檢察官當庭減
    縮、更正）。
二、案經強門公司（起訴書誤繕為「大佳公司」）訴由臺灣板橋
    地方法院檢察署檢察官偵查起訴。
    理  由
一、訊據被告丙○○坦承因本身缺乏營造業資格，乃得大佳公司
    之同意而借用大佳公司之名義與世界開發公司簽訂工程合約
    書，約定由大佳公司承攬臺北市○○○○街63巷11號之「大
    湖Ａ案新建工程」，惟大佳公司實際上僅負責墊款賺取利息
    及抽取利潤，且如附表所示之營建工程合約書上所使用之「
    大佳營造工程有限公司」及「戊○○」之印章，原係於85年
    間，大佳公司與丙○○間因承攬「章水清五層新建住宅工程
    合約」，乃授權伊所刻製等情；惟矢口否認有被訴偽造私文
    書進而加以行使之犯行，辯稱：伊於92年4 月3 日雖曾到強
    門公司，但伊先走，並不知該簽約事宜，而該契約應係甲○○與強門公司所為云云。
二、經查：
（一）上開犯罪事實業據告訴人強門公司於檢察官偵查及本院審
      理中指述不移，且有如附表編號一所示之營建工程合約書
      1 份（見本院卷第65頁至第73頁）及世界開發公司及大佳
      公司之工程合約書1 份（見臺灣板橋地方法院檢察署92年
      度發查字第33604 號卷第20頁、第21頁）附卷足憑。而證
      人戊○○於檢察官偵查中結證稱：伊並無授權被告丙○○
      得以大佳公司名義與強門公司簽訂營建工程合約書（見臺
      灣板橋地方法院檢察署93年度偵字第7156號卷第11頁背面
      ），嗣於本院審理中其雖結證稱：「（上述大湖山莊工程
      是否由大佳公司承作？）是。」、「（有無將該工程轉包
      給其他公司或工程行？）剛開始是由丙○○施作土方及地
      下室部分，不過他沒有施作完，該工程全部的錢由我支付
      ，領錢也是由我領，有利潤我再拿給被告。」、「（你跟
      被告是何關係？）我之前在八十三年間有工程和被告合作
      過，系爭工程被告是我下包商，被告是個人跟我承接，他
    　沒有公司行號，他統包我先墊款的時候我按比例算利息，
      他賺到利潤我抽百分之五，承接工程我們沒有打契約，因
      為他沒有拿錢出來，剛開始地下室及一樓部分他先做，我
      是跟他說若他做得好會讓他繼續做。」、「（為何是他賺
      到利潤讓你抽百分之五？）這工程是他和世界公司說好，
      我只是出名幫他墊款。」、「上面貼有寶島銀行的章是被
      告去刻的，我幫他開戶，因為要提康森的錢，需要轉帳，
      這二顆貼有寶島銀行的章是我授權給被告去刻的，其餘二
      顆章我不知道。」，是固足認被告所稱得大佳公司之同意
      而借用大佳公司之名義與世界開發公司簽訂工程合約書，
      約定由大佳公司承攬臺北市○○○○街63巷11號之「大湖
      Ａ案新建工程」及曾授權刻製印章等情屬實；惟證人戊○○仍否認有授權被告以大佳公司名義與強門公司簽訂營建
      工程合約書一節（以上證詞見本院94年1 月11日審判筆錄
      ）；另證人甲○○（於本院審理中經傳喚未到）於檢察官
      偵查中已結證稱：「（是否曾在信大工程工作過？）有，
      91年6 月到92年6 月。」、「（〈提示合約書〉是否你代
      表信大工程行簽約？）我有一起參與簽契約，丙○○和丁○○也有去。」、「（合約書上的章何人蓋用？）『信大
      』部分是『昇』蓋的，『強門』部分是乙○蓋的。」、「
      （〈提示92年11月21日事務官詢問筆錄〉所述實在？）實
      在，『信大』部分是『昇』蓋的，『大佳』部分是丙○○
      蓋的。」（見臺灣板橋地方法院檢察署93年度他字第506
      號卷第13頁）；證人乙○於本院審理中亦到庭結證稱：「
      （任何職？）強門營造公司總經理。」、「（強門公司與
      大佳公司或信大工程行有無業務往來？）與大佳公司就只
      有本件大湖山莊工程，另外與信大工程行先前曾有多次業
      務往來，都是信大工程行承接我們公司的工程，但只有在
      本案大湖山莊工程是我們承接信大的工程。九十二年三月
      之前信大工程行都是承接我們的裝潢工程，九十二年三月
      份被告來找我說有一個大湖山莊的案子他遇到了問題希望
      我可以幫他解決，當時被告已經開始動工了，被告自稱他
      還有一個大佳營造工程公司，他承接世界開發公司的工程
      ，從那時跟我說要發總包給我，就是由我全部包下來做，
      三、四月間我們有作造價、工法等細節的討論，到了四月
      三日我們就正式簽約，簽約時是被告、丁○○、甲○○及
      我在強門公司會議室簽約，簽約內容就如同卷附契約書影
      本，『當時由被告代表大佳營造』，丁○○代表信大，本
      人代表強門公司，共同簽約，簽約的雙方就是大佳與強門
      ，信大只是擔保人，甲○○是信大工程行的工務經理，也
      是由他跟我主談工程的工法及條件。合約內容除了打字以
      外的手寫但書都是我要求甲○○當場附加上去的，本人要
      求甲○○在合約首頁手寫部分要蓋手印，當時我無法要求
      被告手寫，因為他不識字，『大佳公司的大小章是由被告
      蓋的也是由他拿出來的』，信大公司的印章是由丁○○拿
      出來的，也是由丁○○本人蓋的，強門公司就是由我本人
      蓋章，甲○○就是蓋首頁的手印，被告、丁○○一開始就
      在現場，一直到最後蓋章時都有在現場，我和甲○○談條
      件、工法時他們二人都有在現場，就在旁邊一起談，最後
      的金額也是由丙○○決定的，四月三日簽完合約之後二、
      三天我們的工程開始運作，施工過程中我發現被告並不是
      大佳公司的人，施作工程時大佳是甲方，我們是乙方，而
      施作過程中每一階段都要驗收，我在和被告接洽過程中發
      現他和大佳公司是二回事，在施工過程中大佳的董事長戊○○也有來工地現場，他來之後我和他談，他不知道大佳
      公司有和強門簽這份合約，所以真相大白，所以我就和戊○○約定當月二十八日重新簽訂強門和大佳公司的合約，
      因為我認為這樣比較有保障，否則到時候請款會有問題。
      」、「（你簽立上述合約書時有無質疑被告他非大佳公司
      的負責人？）被告當時說大佳公司是他的營造公司，只是
      登記的負責人不是他而已。」、「（當時甲○○有無拿印
      章出來蓋？）沒有。『他沒有拿任何印章』，所以我才要
      求他蓋手印。」（見本院94年1 月11日審判筆錄）；證人
      丁○○於本院審理中結證稱：「（92年4 月3 日信大工程
      行是否有跟強門公司簽約？）有，契約雙方就是強門與信
      大。」、「（當時雙方是由何人參與訂約？）信大工程行
      是由工程經理甲○○，有我、甲○○、『丙○○』，強門
      公司是由乙○及一個姓莊的經理，除此之外沒有他人。」
      、「（雙方有先洽談契約細節嗎？）當時我是陪丙○○過
      去，當時有洽談，是由甲○○和乙○洽談，我有聽到他們
      洽談合約內容，都是講工程方面的細節，那次我去的時候
      還沒有完全談好，談了好幾次，我沒有每次都去。」、「
      （92年4 月3 日當天是否有簽約？你有無在場？）『當時
      他們在談的時候合約有拿出來』，我有看到甲○○寫合約
      書，蓋章部分我就沒有注意看。強門部分是由乙○，信大
      部分則是由甲○○代表。」（見本院94年1 月11日審判筆
      錄），而綜觀證人甲○○、乙○、丁○○所為前開證詞，
      足認被告所辯不知且未參與以大佳公司名義與強門公司簽
      訂工程合約書事宜云云，本難採信；再者，被告於檢察事
      務官詢問時係辯稱：「（有何答辯？）訂約時，我不在場
      ，營建工程合約書上的二顆公司大小章放在公司裡，被我
      公司內的經理甲○○偷拿走，本件不是我簽訂的。」、「
      我4 月3 日沒有去強門簽約，告訴人公司4 月4 日動工之
      事我不清楚，甲○○跑到告訴人強門公司上班。」、「（
      對證人甲○○所言意見？）我沒有蓋大佳公司的章，我也
      沒有去。」（見臺灣板橋地方法院檢察署92年度發查字第
      33 60 號卷第28頁背面、第29頁正面、第81頁正面），惟
      嗣於本院審理中始坦承於92年4 月3 日確實曾到強門公司
      ；再者，被告於本院審理中先則稱：「．．．強門說要用
      大佳名義，我也知道強門要和大佳簽約」（見本院93年12
      月8 日準備程序筆錄），嗣則稱：「．．．92年4 月3日
      簽立合約時我有去，但我不知道要簽約，我去那裡是要跟
      強門公司乙○談事情，簽約的事我都不知情．．．。」（
      見本院93年12月21日準備程序筆錄），惟其後經本院質諸
      其於92年4 月3 日何以到強門公司，被告竟稱：「我不知
      道，時間久了我也不知道。」（見本院94年2 月15日審判
      筆錄），前後所述亦異。凡此，俱見被告虛編之情。
（二）衡諸被告若以「大佳公司」名義與他人簽訂契約，則大佳
      公司因屬契約之當事人，則需負擔契約責任，此與未以「
      大佳公司」名義，而由被告單純將工程部分直接轉包於他
      人之情況顯有差異，是尚難因大佳公司同意以大佳公司之
      名義與世界開發公司簽訂工程合約書，約定由大佳公司承
    　攬臺北市○○○○街63巷11號之「大湖Ａ案新建工程」，
      惟實際上係由被告施工一事即遽予推論大佳公司亦已授權
      被告得以其名義與強門公司簽訂如附表所示之營建工程合
      約書；況且，證人林韋廷（被告之配偶）到庭結證稱：「
      （是否知道為何強門還要跟大佳公司簽約？）因為有利潤
      差，『我們承接工程是1650萬，我們轉給強門是1138萬』
      ．．．。」、「（戊○○有無同意你們用大佳名義去向小
      包簽約？）本來是有，我們和世界簽約完之後我們就有和
      小包簽約，戊○○有同意我們用大佳公司名義和小包簽約
      ，因為向小包拿發票一定要對大佳，這樣才可以相抵，『
      後來資金問題有時候我們叫小包向大佳開票，所以戊○○
      就叫小包直接跟他們簽約，後來資金轉不過來我們要把工
      程轉給強門去做』，在談的時候大佳就與強門公司簽約了
      。」、「（戊○○有同意你們用大佳公司名義將整個工程
      轉給強門並簽約嗎？）『我不知道』。」、「（以大佳名
      義和強門簽約時是在你剛才說大佳叫小包直接跟他們簽約
      之前還是之後？）之後。」（見本院94年2 月1 日審判筆
      錄），據此尤足認證人戊○○所稱未授權被告得以大佳公
      司名義與強門公司簽訂營建工程合約書一事非虛。
（三）又被告供稱：「（是否有在工程進行中，因缺乏資金找不
      到工人來施作？）有。因為後來沒有錢，所以我叫小包直
      接去找大佳公司領錢，．．．。」、「．．．後來要給強
      門做是因為強門說要給我二百多萬元的佣金，當時我沒有
      錢，強門說我沒有錢若可以的話他可以幫我做，這是透過
      甲○○跟我說的。」（見本院94年2 月15日審判筆錄），
      則被告於資力不佳、工程施作未順遂之情況下，為圖得「
      佣金」而為本案犯行之動機灼然。
（四）綜上所述，被告所辯無非卸責之詞，自難以採信。
三、從而，本案事證已臻明確，被告犯行洵堪認定，自應依法論
    科。
四、核被告丙○○所為，係犯刑法第216 條、第210 條之行使偽
    造私文書罪（起訴書雖漏載行使行為而未援引刑法第216 條
    ，惟業據公訴人當庭補充）。被告盜用印章之犯行係偽造私
    文書之部分行為，又偽造私文書之低度行為為行使之高度行
    為所吸收而均不另論罪。爰審酌被告於「借牌」之陋習下，
    因貪圖一己之私利而為本案犯行之犯罪動機、目的、手段、
    實際所生危害尚非重大及其品行、智識程度、犯罪後之態度
    等一切情狀，量處如主文所示之刑，並諭知如易科罰金之折
    算標準，以資懲儆。
五、如附表編號一所示之「營建工程合約書」，係供被告為本案
    犯罪所用之物，且足認係被告所有，雖未扣案，但未能證明
    業已滅失，爰仍依刑法第38條第1 項第2 款之規定宣告沒收
    ；至於扣案如附表編號二所示之「營建工程合約書」，雖亦
    係供被告為本案犯罪所用之物，惟因已交付告訴人而非屬被
    告所有，故不予宣告沒收（其內印文均屬真正，亦不生沒收
    之問題），附此敘明。
據上論斷，應依刑事訴訟法第299 條第1 項前段，刑法第216 條
、第210 條、第41條第1 項前段、第38條第1 項第2 款，罰金罰
鍰提高標準條例第2 條，判決如主文。
本案經檢察官蘇揚旭到庭執行職務。
中　　華　　民　　國　　94　　年　　2 　　月　　25　　日
                  刑事第八庭  審判長法  官　王屏夏
                                    法  官　王偉光
                                    法  官　陳鴻清
以上正本證明與原本無異。
如不服本判決應於收受送達後10日內向本院提出上訴書狀。
                            　書記官  林  蔚  然
中　　華　　民　　國　　94　　年　　3 　　月　　03　　日
附錄本案論罪科刑法條全文：
刑法第210 條：
偽造、變造私文書，足以生損害於公眾或他人者，處五年以下有
期徒刑。
刑法第216 條：
行使第二百十條至第二百十五條之文書者，依偽造、變造文書或
登載不實事項或使登載不實事項之規定處斷。
附表：
┌──┬─────────┬──┬──────────┐
│編號│名          稱    │數量│  備            註　│
├──┼─────────┼──┼──────────┤
│ 一 │營造工程合約書　  │壹份│未扣案（屬被告所有之│
│    │（立合約人：大佳營│    │物）                │
│    │造工程有限公司、強│　  │                    │
│    │門營造有限公司，日│    │                    │
│    │期：92年4 月3 日）│    │                    │
├──┼─────────┼──┼──────────┤
│ 二 │營造工程合約書　  │壹份│附於本院卷第65頁至第│
│    │（立合約人：大佳營│    │73頁（已交付告訴人而│
│    │造工程有限公司、強│　  │非屬被告所有之物）  │
│    │門營造有限公司，日│    │                    │
│    │期：92年4 月3 日）│    │                    │
└──┴─────────┴──┴──────────┘
